ACORDAO-COMPLETO-2332246

ACÓRDÃO 13867/2020 ATA 43/2020 - SEGUNDA CÂMARA

VISTOS, relatados e discutidos estes autos referentes à tomada de contas especial instaurada em desfavor da empresa Partners Comunicação Integrada Ltda., de Humberto Barreto Alencar e de Sebastião Oliveira dos Santos, respectivamente fiscal e fiscal substituto do contrato SAMF/MF 30/2012, do então Ministério da Fazenda, tendo em vista supostos prejuízos identificados na execução da avença celebrada em decorrência do Pregão Eletrônico 16/2012, cujo objeto era a contratação de empresa especializada na prestação de serviços de assessoria de comunicação, com atuação em todo o território nacional e, eventualmente, no exterior, para atendimento às necessidades do Gabinete do Ministro da Fazenda.
ACORDAM os Ministros do Tribunal de Contas da União, reunidos em Sessão da 2ª Câmara, ante as razões expostas pelo relator, em:
9.1. com fundamento no art. 212 do Regimento Interno/TCU, determinar o arquivamento do processo, sem julgamento do mérito, tendo em vista a ausência de pressupostos de constituição e de desenvolvimento válido e regular do processo em relação aos responsáveis Humberto Barreto Alencar, Sebastião Oliveira dos Santos e empresa Partners Comunicação Integrada Ltda., e excluí-los da relação processual;
9.2. dar ciência da presente deliberação aos responsáveis e ao atual Ministério da Economia.

TOMADA DE CONTAS ESPECIAL. Conversão em Tomada de Contas Especial em cumprimento ao item 9.1 do Acórdão 2444/2017-TCU/Plenário.

Segunda Câmara

Ministério da Fazenda (extinta).

3. Interessados/Responsáveis:
3.1. Responsáveis: Humberto Barreto Alencar (XXX.761.501-XX); Partners Comunicação Integrada Ltda. (03.958.504/0001-07); Sebastião Oliveira dos Santos (XXX.191.041-XX).

13.1. Ministros presentes: Ana Arraes (Presidente), Augusto Nardes, Aroldo Cedraz (Relator) e Raimundo Carreiro.
13.2. Ministros-Substitutos presentes: Marcos Bemquerer Costa e André Luís de Carvalho.

AROLDO CEDRAZ

Adoto como parte integrante do relatório a bem lançada instrução elaborada no âmbito da Selog (peça 53) , cuja proposta de encaminhamento contou com a anuência do escalão dirigente da referida unidade técnica (peças 54/55) :
INTRODUÇÃO
1.1.Cuidam os autos de tomada de contas especial (TCE) instaurada por força do determinado no Acórdão 2444/2017-TCU-Plenário (peça 1) , item 9.2, da relatoria do Ministro Aroldo Cedraz, em desfavor do Sr. Humberto Barreto Alencar, fiscal do contrato SAMF/MF 30/2012 do Ministério da Fazenda; do Sr. Sebastião Oliveira dos Santos, fiscal substituto desse contrato, e da empresa contratada, Partners Comunicação Integrada Ltda., após se sagrar vencedora do Pregão Eletrônico 16/2012.
HISTÓRICO
2.1.O presente processo originou-se da Solicitação do Congresso Nacional (peça 33) , remetida ao TCU pelo então Presidente da Comissão de Fiscalização Financeira e Controle da Câmara dos Deputados, solicitando a este Tribunal que implementasse procedimentos de fiscalização em contratos, firmados desde 2011, entre o Ministério da Fazenda e a empresa Partners, mediante auditoria contábil, financeira, orçamentária, operacional e patrimonial.
2.2.	A solicitação baseou-se em matéria veiculada em revista de circulação nacional, publicada no dia 14/11/2013, dando conta de indícios de diversas irregularidades, desde a contratação irregular de serviços até a existência de empregados "fantasmas" no Ministério da Fazenda.
2.3.	Em análise preliminar (peça 71 do TC Processo 036.225/2016-9) , esta Unidade Técnica do TCU concluiu que nem todos os funcionários listados na prestação de contas ao Ministério da Fazenda efetivamente prestaram serviços ao órgão, pois alguns trabalhavam, em regime de dedicação exclusiva, em contratos firmados pela empresa Partners com a Companhia Energética de Minas Gerais (Cemig) e a Comissão de Valores Mobiliários (CVM) , restando apontado, em razão disso, o recebimento indevido de R$ 1.695.984,07, em valores históricos.
2.4.	Ante o exposto, o Plenário desta Corte determinou, por meio do Acórdão 2444/2017-TCU-Plenário (peça 1) , a conversão do processo em tomada de contas especial, a fim de que fossem citados os Srs. Humberto Barreto Alencar e Sebastião Oliveira dos Santos, bem como a empresa Partners, para que apresentassem suas alegações de defesa ou recolhessem a quantia apurada a título de débito aos cofres do Tesouro Nacional.
2.5.	Examinadas as alegações de defesa, esta Unidade Técnica do TCU concluiu que não foram apresentados elementos aptos a afastar as responsabilidades pelos débitos apurados nos autos. Com a alteração na jornada de trabalho dos sócios e com a exclusão da fatura ainda não paga pelo Ministério, o débito pelo pagamento por serviços não realizados passou de R$ 1.695.984,07 para R$ 1.276.164,86, tendo sido mantida a proposta pela irregularidade das contas, nos seguintes termos (peça 40) :
5.1.	 acolher parcialmente as alegações de defesa de Humberto Barreto Alencar (CPF XXX.761.501-XX) , em relação aos débitos referentes à fatura 14/2013 da empresa Partners Comunicação Integrada Ltda. (CNPJ: 03.958.504/0001-07) , uma vez que demonstrou não ocupar a função de fiscal do contrato à época da realização do ateste da aludida fatura, todavia, rejeitando-as quanto aos demais débitos que lhe foram imputados;
5.2. 	rejeitar as alegações de defesa de Sebastião Oliveira dos Santos (CPF XXX.191.041-XX) e da Partners Comunicação Integrada Ltda. (CNPJ: 03.958.504/0001-07) , uma vez que não obtiveram êxito em afastar as irregularidades que lhe foram imputadas;
5.3. 	com fundamento nos arts. 1º, inciso I, 16, inciso III, alínea "c", e §§ 1º e 2º da Lei 8.443/1992 c/c os arts. 19 e 23, inciso III, da mesma Lei, e com arts. 1º, inciso I, 209, inciso III, e §§ 1º e 5º, 210 e 214, inciso III, do Regimento Interno, que sejam julgadas irregulares as contas dos Srs. Humberto Barreto Alencar (CPF XXX.761.501-XX) , fiscal do contrato SAMF/MF 30/2012 do Ministério da Fazenda, e Sebastião Oliveira dos Santos (CPF XXX.191.041-XX) , fiscal substituto do contrato SAMF/MF 30/2012 do Ministério da Fazenda, e da empresa Partners Comunicação Integrada Ltda. (CNPJ: 03.958.504/0001-07) , condenando-os solidariamente ao pagamento dos débitos a seguir especificados, com a fixação do prazo de quinze dias, a contar das notificações, para comprovarem, perante o Tribunal (art. 214, inciso III, alínea "a", do Regimento Interno) , o recolhimento da (s) dívidas aos cofres do Tesouro Nacional, atualizadas monetariamente e acrescidas dos juros de mora, calculados a partir das datas discriminadas, até a data dos recolhimentos, na forma prevista na legislação em vigor.
a) Responsáveis solidários: Humberto Barreto Alencar (CPF XXX.761.501-XX) , Sebastião Oliveira dos Santos (CPF XXX.191.041-XX) e Partners Comunicação Integrada Ltda. (CNPJ: 03.958.504/0001-07) :
	Data do Pagamento 
	Fatura 
	Valor (R$) 

	4/2/2013 
	23/2013 
	115.860,34

	1/3/2013 
	47/2013 
	161.874,98

	27/3/2013 
	65/2013 
	169.941,58

	30/4/2013 
	98/2013 
	122.782,98

	31/5/2013 
	115/2013 
	122.782,98

	Total
		693.242,86

	Fatura ainda não paga pelo Ministério da Fazenda (valor a ser glosado) 
	16
	-212.158,27

	Total
		481.084,59

b) Responsáveis solidários: Humberto Barreto Alencar (CPF XXX.761.501-XX) e Partners Comunicação Integrada Ltda. (CNPJ: 03.958.504/0001-07) :
	Data do Pagamento 
	Fatura 
	Valor (R$) 

	28/6/2013 
	139/2013 
	114.773,08

	2/8/2013 
	1 
	146.315,16

	3/9/2013 
	2 
	129.009,50

	1/10/2013 
	5 
	127.392,92

	29/10/2013 
	12 
	153.234,13

	Total
		670.724,79

c) Responsável: Partners Comunicação Integrada Ltda. (CNPJ: 03.958.504/0001-07) :
	Data do Pagamento 
	Fatura 
	Valor (R$) 

	24/12/2013
	14
	124.355,48

	Total
		124.355,48

5.4.	 autorizar, desde logo, nos termos do art. 28, inciso II, da Lei 8.443/92, a cobrança judicial das dívidas, caso não atendida a notificação anterior; 
5.5.	 autorizar o desconto da dívida na remuneração dos servidores, observado o disposto no art. 46 da Lei 8.112, de 11/12/1990; 
5.6. 	autorizar, antecipadamente, o pagamento das dívidas em até trinta e seis parcelas mensais e consecutivas, nos termos do art. 26 da Lei 8.443/1992, c/c o art. 217 do Regimento Interno, fixando-lhes o prazo de quinze dias, a contar do recebimento da notificação, para comprovarem perante o Tribunal o recolhimento da primeira parcela, e de trinta dias, a contar da parcela anterior, para comprovar (em) o (s) recolhimento (s) das demais parcelas, devendo incidir sobre cada valor mensal, atualizado monetariamente, os juros de mora devidos, na forma prevista na legislação em vigor;
5.7. 	autorizar a concessão de vista aos autos à empresa Partners Comunicação Integrada Ltda. (CNPJ: 03.958.504/0001-07) ;
5.8. 	determinar, com fundamento no art. 250, II, do Regimento Interno deste Tribunal, ao Ministério da Fazenda, que adote providências com vistas a glosar o valor integral da fatura 16 do contrato SAMF/MF 30/2012, no valor de R$ 212.158,27, já desconsideradas as horas de serviços não prestados, tendo em vista que o valor referente às 2.640 horas de serviços executados pela Partners Comunicação Integrada Ltda. (CNPJ: 03.958.504/0001-07) foi abatido do débito apurado por este Tribunal de Contas da União;
5.9.	 encaminhar cópia desta instrução e da decisão que vier a ser adotada neste processo ao Ministério da Fazenda, para subsidiar eventuais apurações dos pagamentos efetuados à empresa Partners Comunicação Integrada Ltda. (CNPJ: 03.958.504/0001-07) ;
5.10.	 encaminhar cópia desta instrução e da decisão que vier a ser adotada neste processo, ao Senhor Ministro de Estado da Fazenda para que, com fulcro no §3º, do art. 87, da Lei 8.666/1993, avalie a conveniência e a oportunidade da aplicação da sanção prevista no inciso IV do art. 87 do mesmo diploma legal à empresa Partners Comunicação Integrada Ltda. (CNPJ: 03.958.504/0001-07) ;
5.11.	 encaminhar, nos termos do art. 16, §3º da Lei 8.443/1992 e do art. 209, §7º do Regimento Interno/TCU, cópia desta instrução e da decisão que vier a ser proferida ao Ministério Público da União para adoção das medidas que entender cabíveis;
5.12.	 comunicar ao Ministério da Fazenda e aos responsáveis Humberto Barreto Alencar, Sebastião Oliveira dos Santos e Partners Comunicação Integrada Ltda. a decisão que vier a ser proferida; e
5.13. 	arquivar o presente processo, com base no art. 169, V, do Regimento Interno/TCU c/c o art. 14, IV, da Resolução TCU 215/2008.
2.6.	Estando os autos no gabinete do Subprocurador-Geral Lucas Furtado, sobrevieram informações do Sr. Humberto e da empresa Partners que, embora intempestivas, o Representante do parquet entendeu que, para que não houvesse supressão de instância, os novos elementos trazidos aos autos pelos responsáveis deveriam ser analisados pela unidade técnica incumbida da instrução do processo antes da manifestação do Ministério Público junto ao TCU, razão pela qual propôs a restituição dos autos à Selog (peça 46) .
2.7.	Por meio de Despacho, o Ministro-Relator, Aroldo Cedraz, determinou a restituição do presente processo à Selog para exame dos novos elementos juntados às peças 43 a 45, nos termos propostos pelo Ministério Público junto ao TCU (peça 48) .
2.8.	Após o retorno dos autos à Selog, foram juntadas ao processo pela defesa do Sr. Humberto Alencar as peças 49 e 50. Feitas essas considerações, passa-se à análise das novas informações.
EXAME TÉCNICO
Responsável: Humberto Barreto Alencar (CPF: XXX.761.501-XX) , fiscal do contrato SAMF/MF 30/2012
Alegações de defesa (peças 43, 49 e 50) 
3.1.	Requer a manifestação deste Tribunal quanto às implicações que as recentes mudanças ocorridas na Lei de Introdução às Normas do Direito Brasileiro pela Lei 13.655/2018 trouxeram para o caso (peça 43, p. 1-2; peça 49, p. 2-3) .
3.2.	Pede sua exclusão do presente processo de TCE, uma vez que não haveria nexo de causalidade entre a sua atuação e o dano apurado por este Tribunal, ou, de forma subsidiária, que sua conduta seja individualizada conforme os parâmetros da Lei 13.655/2018 (peça 43, p. 6) , levando em consideração que o contrato era de difícil fiscalização, haja vista que o objeto era atípico e indefinido, que não participou da confecção do Termo de Referência, que não foi responsabilizado no âmbito do Processo Administrativo Disciplinar (PAD) e que o Ministério da Fazenda liberou a garantia contratual (peça 43, p. 3-5) .
3.3.	Juntou cópia do inquérito civil (1.16.000.003299/2013-61) , acostado à peça 50 (p. 4-9) , instaurado pelo Ministério Público Federal para investigar possíveis irregularidades relacionados ao contrato SAMF/MF 30/2012, no qual concluiu que não houve dolo na fiscalização e que o fiscal não auferiu benefícios financeiros decorrentes do referido contrato (peça 49, p. 3) .
3.4.	Postula a realização de sua oitiva com vistas a possibilitar o esclarecimento dos fatos ocorridos e da forma como procedia à fiscalização contratual, como garantia da ampla defesa e contraditório, nos termos do art. 5°, inciso LV, da Constituição Federal de 1988 (peça 49, p. 3) .
Análise
3.5.	Com vistas a garantir maior segurança jurídica e eficiência na criação e na aplicação do direito público, a Lei 13.655/2018 estabeleceu parâmetros à tomada de decisões e à intepretação de normas na esfera controladora, sobretudo na aplicação de sanções ao gestor público pelo agente sancionador, os quais se passa a demonstrar.
Art. 20 do Decreto-Lei 4.657/1942, incluído pela Lei 13.655/2018
3.6.	O artigo 20 do Decreto-Lei 4.657/1942, incluído pela Lei 13.655/2018, estabelece a obrigatoriedade, nas esferas administrativa, controladora ou judicial, de que se considerem as consequências práticas da decisão, indicando-as de modo expresso na motivação do ato.
3.7.	No presente caso, a proposta de julgamento pela irregularidade das contas do gestor público, com a respectiva condenação pelo débito decorrente, tem como consequência prática a possível inelegibilidade dos que tiverem suas contas relativas ao exercício de cargos ou funções públicas rejeitadas por irregularidade insanável que configure ato doloso de improbidade administrativa e por decisão irrecorrível do órgão competente, salvo se esta houver sido suspensa ou anulada pelo Poder Judiciário, para as eleições que se realizarem nos oito anos seguintes, nos termos do art. 11, §5º, da Lei 9.504/1997 e art. 1º, "g", da Lei 64/1990.
3.8.	Apesar de a eventual declaração de inelegibilidade ter sido vislumbrada por esta Unidade Técnica quando da proposta de julgamento pela irregularidade das contas, essa consequência prática não tem o condão de afastar o dever constitucional deste Tribunal, fixado no art. 71, II, da Constituição da República, de julgamento das contas daqueles que deram causa a irregularidade de que resulte prejuízo ao erário.
3.9.	Além disso, a efetivação dessa consequência compete à Justiça Eleitoral, responsável pelo juízo de proporcionalidade entre a condenação pelo débito apurado e a inelegibilidade, feita com base em critérios definidos em lei, restando ao TCU apenas informá-la acerca de quais gestores tiveram as contas rejeitadas por irregularidade insanável.
Art. 22 do Decreto-Lei 4.657/1942, incluído pela Lei 13.655/2018
3.10.	Conforme o disposto no art. 22 do Decreto-Lei 4.657/1942, incluído pela Lei 13.655/2018, na interpretação de normas sobre gestão pública serão considerados os obstáculos e as dificuldades reais do gestor, as circunstâncias práticas que houverem imposto, limitado ou condicionado a ação do agente, bem como as exigências políticas públicas a seu cargo. Também deverão ser consideradas a natureza e gravidade da infração cometida, os danos que dela provierem para a administração pública, as circunstâncias agravantes e atenuantes e os antecedentes do agente.
3.11.	No caso em análise, não restou evidenciado nos autos do processo a existência de obstáculos ou dificuldades vividas pelo Sr. Humberto na fiscalização do contrato SAMF/MF 30/2012, previstas no art. 22, caput e §3º da Lei 13.655/2018.
3.12.	Por ser servidor do Ministério do Planejamento e membro do Conselho Fiscal do Banco do Brasil Cartões S.A e do Conselho de Administração da Companhia de Engenharia e Saneamento da Bahia (CERB) , supõe-se que o responsável em questão tinha conhecimento sobre o arcabouço normativo que rege as licitações e contratações na Administração Pública.
3.13.	Foi nomeado para o Ministério da Fazenda para exercer a função de Chefe da Assessoria Técnica e Administrativa, no dia 9/5/2012 (peça 25, p. 38) , meses antes de ser designado para atuar na função de fiscal do contrato SAMF/MF 30/2012, em janeiro/2013 (peça 25, p. 39) .
3.14.	Na condição de Chefe da Assessoria Técnica e Administrativa do Gabinete do Ministro da Fazenda, assinou e aprovou o Termo de Referência da contratação (peça 25, p. 77) , nos termos do art. 14 da Instrução Normativa (IN) 2/2008-SLTI/MP, vigente à época da elaboração do documento, posteriormente revogada em razão da publicação da IN 5/2017-Seges/MP.
3.15.	Assim, apesar de ter alegado que não participou da confecção do Termo de Referência, teve a opção de não o aprovar ou contestar a forma como o objeto e os critérios de medição e pagamento foram especificados, e não o fez.
3.16.	Na condição de fiscal do contrato SAMF/MF 30/2012, tinha o dever de zelar pelo integral cumprimento do contrato, segundo a métrica nele definida, contestando as horas informadas pela contratada no Relatório de Execução dos serviços, caso não fosse possível aferir, com segurança, que correspondiam àquelas efetivamente despendidas na execução dos serviços, mas não o fez. 
3.17.	Também tinha o poder-dever de acompanhar a execução contratual, determinando o que fosse necessário à regularização das falhas observadas, de modo que fossem cumpridas integralmente as condições estabelecidas no Edital, nos termos do art. 67 da Lei 8.666/1993, e no contrato assinado, o que também não restou demonstrado.
3.18.	Portanto, ao assinar os Termos de Aceitação de Serviços, anuiu com a quantidade de horas informada pela contratada para o desempenho das atividades contratuais, mesmo em desacordo com o número de profissionais por ela declarados para a consecução dessas tarefas, e autorizou a emissão de nota fiscal referente ao número de horas informadas, o que levou a Administração a realizar o pagamento com superfaturamento.
3.19.	Dessa forma, está configurado o nexo de causalidade entre o ato praticado e o resultado danoso sofrido pela Administração, razão pela qual deve ser responsabilizado solidariamente pelo superfaturamento apontado por este Tribunal.
3.20.	Quanto à suposta dificuldade na fiscalização decorrente da atipicidade do contrato, o modelo de remuneração baseada na quantidade de horas despendidas na execução dos serviços não era exclusivo do Ministério da Fazenda, haja vista que também foi adotado, por exemplo, pelo Ministério da Educação (peça 52) , citado em matéria jornalística juntada aos autos pela Partners (peça 37, p. 19-21) 
3.21.	No que tange ao PAD, sua não responsabilização pelo Ministério da Fazenda não tem o condão de afastar o julgamento pela irregularidade das contas, pois a Comissão Disciplinar partiu do princípio de que a prestação dos serviços se deu de forma satisfatória, de acordo com as ordens de serviços emitidas pelo Ministério, eximindo os fiscais do contrato de qualquer responsabilidade, porém, sem analisar a questão da compatibilidade das horas trabalhadas com o número de prestadores de serviço.
3.22.	Assim, a Comissão, tal como o Ministério Público Federal, analisou o caso de forma distinta e em menor grau de profundidade se comparado à análise realizada por esta Unidade Técnica do TCU, relativa à apuração do dano ao erário acarretado pelo pagamento por horas de profissionais (métrica do contrato) sem comprovação de seu emprego nas atividades desempenhadas.
3.23.	Por fim, deve ser considerada como atenuante no juízo da dosimetria da sanção, consoante previsão do art. 22, §2º, do Decreto-Lei 4.657/1942, a falta de antecedentes do agente, no que diz respeito a sanções aplicadas por esta Corte, e o fato de o Ministério Público Federal ter concluído pelo arquivamento do Inquérito Civil 1.16.000.003299/2013-61, no qual, em referência ao relatório da Polícia Federal, há menção acerca da ausência de registro de efetivos benefícios financeiros dos fiscais do contrato SAMF/MF 30/2012 (peça 50, p. 6) .
Art. 28 do Decreto-Lei 4.657/1942, incluído pela Lei 13.655/2018
3.24.	A respeito da responsabilização do agente público, a Lei 13.655/2018 incluiu no Decreto-Lei 4.657/1942, em seu art. 28, que o agente público responderá pessoalmente por suas decisões ou opiniões técnicas em caso de dolo ou erro grosseiro.
3.25.	De fato, no caso sob exame, não restou demonstrada a conduta dolosa do responsável, na medida em que os atestes pelos serviços prestados pela contratada, que levaram a Administração a realizar o pagamento com superfaturamento, não tiveram comprovado objetivo de lesionar o erário.
3.26.	Contudo, dado o arcabouço normativo desrespeitado, a proposta de julgamento pela irregularidade das contas do fiscal do contrato SAMF/MF 30/2012 se deu em razão de sua conduta ter sido baseada em erro grosseiro, consubstanciado em conduta culposa que foge ao referencial do "administrador médio" (Acórdão 1628/2018-TCU-Plenário, Ministro-Relator Benjamin Zymler) , uma vez que não verificou que a quantidade de funcionários informada nos Relatórios de Execução era superior à quantidade registrada nas GFIP's e que o número de horas de trabalho informada no Relatório de Execução era incompatível com a quantidade de funcionários apresentada nesse mesmo documento.
3.27.	Portanto, no que tange ao Sr. Humberto Barreto Alencar, reitera-se a proposta preliminar da instrução anterior, para que sejam julgadas irregulares as suas contas, condenando-o solidariamente ao pagamento dos débitos apurados, conforme detalhado na proposta de encaminhamento desta instrução, mas que não sejam inabilitados para exercício de cargo em comissão ou função de confiança, por não restar comprovado que agiu com dolo ou má-fé na fiscalização do contrato SAMF/MF 30/2012.
Da realização de oitiva
3.28.	Com relação ao requerimento formulado pelo Sr. Humberto Barreto Alencar para que este Tribunal promova a sua oitiva, propõe-se indeferir o pedido em razão de já ter sido citado, por meio do Ofício 1935/2017-TCU-Selog, de 16/11/2017 (peça 6) , sendo este o instrumento adequado para que o responsável apresente suas alegações de defesa em processos de prestação ou de tomada de contas, mesmo especial, em que se verificou débito.
3.29.	Ademais, em atenção aos princípios do contraditório e da ampla defesa, o Ministério Público de Contas propôs ao Relator que franqueasse ao responsável a possibilidade de juntar novos elementos para fundamentar suas alegações de defesa, embora tenham sido apresentados de forma intempestiva, razão pela qual a realização de oitiva teria caráter meramente protelatório, com o intuito de impedir adequado andamento processual.
Responsável: Partners Comunicação Integrada Ltda. (CNPJ 03.958.504/0001-07) 
Alegações de defesa (peça 44, 45 e 47) 
3.30.	Alega ter sido violado o seu direito à ampla defesa e ao contraditório, previstos no art. 5º, LV, da Constituição Federal de 1988, por ter esta Unidade Técnica proposto o indeferimento do pedido de realização de diligência ao Ministério da Fazenda para obtenção das horas trabalhadas pela Partners (peça 44, p. 1-3) , os quais deveriam ter sido obtidos, de ofício, por este Tribunal (peça 44, p. 4-6) .
3.31.	Questiona a metodologia de cálculo do superfaturamento ter sido baseada na quantidade de funcionários informado nas GFIP's, com a jornada de trabalho de oito horas para os empregados, e de quatro horas para os sócios, descartando as horas viajadas para acompanhar as autoridades do Ministério e os profissionais que atuavam como free lancers e terceirizados na execução do contrato, ainda que fora das dependências do órgão, como se o contrato fosse de terceirização de mão de obra (peça 44, p. 1-3; 7) .
3.32.	Acrescenta que os serviços foram prestados a contento, sem haver qualquer registro de reclamação por parte do Ministério da Fazenda, e que o valor pactuado estava abaixo do valor médio contratado pela Administração Pública (sem juntar cópia dos contratos ou documentação comprobatória dos valores mencionados) , razão pela qual eventual recolhimento dos valores aos cofres do Tesouro Nacional representaria enriquecimento ilícito (peça 44, p. 3-4; 7-8) .
3.33.	Defende que antes da decisão de mérito, deve o TCU decidir sobre a forma de produção de provas, para se preservar os direitos tratados nos artigos 2º e 3º da Lei 9.784/1999, que regula o processo administrativo no âmbito da Administração Pública Federal, considerando, ainda, o dever de decidir de forma fundamentada, previsto nos artigos 48 e 50 da mesma Lei (peça 44, p. 6) .
3.34.	Requer, que, se não for possível que os materiais entregues ao Ministério sejam obtidos de ofício, que o TCU, antes de decidir sobre essa prova, determine que a empresa imprima e junte o material ao processo, e que as disposições da Lei 13.655/2018 sejam aplicadas ao presente processo (peça 44, p. 8-10) .
Análise
3.35.	Preliminarmente, deve-se esclarecer que, com relação ao requerimento formulado pela Partners, para que seja oficiada por este Tribunal, entende-se que a possibilidade de juntar aos autos do processo o material produzido para o Ministério da Fazenda lhe foi oportunizada desde o envio do Ofício 1936/2017-TCU/Selog, de 16/11/2017, tendo a empresa utilizado dessa prerrogativa somente em 29/5/2018 (peça 45) .
3.36.	Esta Unidade Técnica, ao propor que fossem julgadas irregulares as contas da empresa Partners (peça 40) , condenando-a ao pagamento do débito de R$ 1.276.164,86, adotou, como parâmetro de cálculo do superfaturamento, critérios objetivos estabelecidos no contrato SAMF/MF 30/2012 firmado com o Ministério da Fazenda (Cláusula 6ª, §1º, peça 51, p. 3-4) , diferentemente do que alega a defesa da empresa.
3.37.	O cálculo da remuneração devida à contratada se deu segundo a mesma metodologia prevista no subitem 18.1 do Edital, o número de profissionais alocados foi extraído das GFIP's, a jornada de trabalho de oito horas foi adotada por ser a duração regular laboral estabelecida no art. 58 da Consolidação das Leis do Trabalho (CLT) , por inexistir comprovante de pagamento de horas extras aos funcionários e pelo depoimento prestado pela Sra. Vânia Cristina, funcionária da empresa Partners, à Comissão de Processo Administrativo Disciplinar do Ministério da Fazenda (peça 59, p. 5, do TC Processo 036.225/2016-9) :
3.38.		Dessa forma, considerando que o cálculo se deu a partir de dados objetivos, extraídos do Edital e dos documentos apresentados pela própria empresa, em sede de prestação de contas, se a contratada foi remunerada por uma quantidade de horas superior à efetivamente despendida e comprovada na execução dos serviços, está caracterizado, portanto, o superfaturamento.
3.39.	Não se está atribuindo ao contrato a natureza de terceirização de mão de obra ou de postos de trabalho, mas apenas defende-se que, em atenção ao princípio da vinculação ao instrumento convocatório, previsto no art. 3º da Lei 8.666/1993, a contratada faça jus ao recebimento pela quantidade de horas de serviços que efetivamente comprovou ter prestado ao Ministério, caso contrário, está configurado o superfaturamento e o enriquecimento ilícito por parte da empresa.
3.40.	Assim sendo, por mais que o valor contratado fosse inferior aos demais avençados no âmbito da Administração Pública, conforme alega a empresa responsável, tal conclusão não tem o condão de afastar o superfaturamento, uma vez que o critério de medição e pagamento a ser adotado deve ser aquele definido no item 18 do Edital (peça 34, p. 21-22) , qual seja o de que a contratada deveria receber pelo somatório das horas referentes aos serviços executados.
3.41.	A propósito, a comparação de preços dos contratos de assessoria de imprensa feita pela Partners não se deu a partir dos mesmos critérios, de forma a equalizar as diferenças relativas às características dos serviços, o alcance do contrato e as peculiaridades do órgão contratante.
3.42.	Outrossim, por mais extensos e satisfatórios que sejam os materiais produzidos no decorrer dos doze meses de execução contratual, estes não validam o pagamento pelas horas informadas na prestação de contas, que consistia no critério de medição e pagamento definido no instrumento contratual, a não ser que houvesse comprovação de efetiva utilização da força de trabalho declarada na sua execução, o que não se observa de forma objetiva no presente caso.
3.43.	Se a própria empresa, no decorrer da execução do contrato e em suas alegações de defesa, não comprovou o pagamento de horas extras aos seus empregados alocados no contrato, não há motivos para considerar jornada de trabalho superior.
3.44.	De igual maneira, se a empresa não contabilizou a quantidade de profissionais adequada na prestação de contas ao Ministério, ainda mais em um contrato em que o pagamento estava vinculado à quantidade de horas executadas, ou não demonstrou, em sede de alegações de defesa, a vinculação dos profissionais a cada um dos serviços prestados, não poderia esta Unidade Técnica, neste momento, considerá-los apenas com o objetivo de atingir o total de horas contratadas e, assim, justificar os pagamentos recebidos indevidamente visando à desconstituição do débito apurado.
3.45.	Portanto, o que se observa é que esta Unidade Técnica adotou critérios objetivos para o cálculo do superfaturamento, todos extraídos da prestação de contas da empresa, do contrato SAMF/MF 30/2012 e da legislação trabalhista, ao passo que a empresa, na tentativa de desconstituir o débito, alega que a remuneração não decorria da quantidade de horas de serviços prestados, bem como que a quantidade de profissionais alocados no contrato e a jornada de trabalho deles não condizia com as informações prestados pela empresa na prestação de contas ao Ministério.
Da aplicação do Decreto-Lei 4.657/1942, alterado pela Lei 13.655/2018
3.46.	Com as recentes mudanças advindas da Lei 13.655/2018, na decisão, na esfera controladora, que decretar a invalidade de ato, contrato, ajuste ou norma administrativa, deve haver indicação das consequências jurídicas e administrativas, conforme previsto no seu art. 21.
3.47.	A proposta pelo julgamento pela irregularidade das contas do gestor público, com a respectiva condenação pelo débito decorrente, enseja o encaminhamento da cópia da decisão que vier a ser adotada neste processo ao Senhor Ministro de Estado da Fazenda, que, com fulcro no §3º, do art. 87, da Lei 8.666/1993, deve avaliar a conveniência e a oportunidade da aplicação da sanção de inidoneidade à empresa Partners, prevista no inciso IV do art. 87 do mesmo diploma legal.
3.48.	Apesar de a eventual declaração de inidoneidade ter sido vislumbrada por esta Unidade Técnica quando da proposta de julgamento pela irregularidade das contas, essa consequência prática não tem o condão de afastar o dever constitucional deste Tribunal, fixado no art. 71, II, da Constituição da República, de julgamento das contas daqueles que deram causa a irregularidade de que resulte prejuízo ao erário.
3.49.	Além disso, a efetivação dessa consequência compete ao Senhor Ministro de Estado da Fazenda, responsável pela análise de conveniência e a oportunidade da aplicação da sanção de inidoneidade, restando ao TCU apenas informá-la acerca do julgamento pela irregularidade das contas da empresa responsável.
3.50.	Por fim, registra-se que os arts. 22 e 28 da LINDB, tratam apenas das condições de aplicação de penalidades ao gestor público, critérios estes que não dizem respeito às sociedades empresárias.
CONCLUSÃO
4.1.	A presente tomada de contas especial é originária de Solicitação do Congresso Nacional, remetida ao TCU para que fosse realizada fiscalização em contratos firmados, desde 2011, entre o Ministério da Fazenda e a empresa Partners, mediante auditoria contábil, financeira, orçamentária, operacional e patrimonial (itens 2.1 a 2.2 da presente instrução) .
4.2.	Versa a presente instrução acerca do exame dos novos elementos juntados ao processo pelo Sr. Humberto Barreto Alencar (peça 43) e pela empresa Partners Comunicação Integrada Ltda. (peça 44; 45; 47; 49 e 50) , em decorrência do Despacho do Ministro-Relator, Aroldo Cedraz, de 1º/7/2018, nos termos propostos pelo Ministério Público junto ao TCU (itens 2.6 a 2.8 da presente instrução) .
4.3. Examinados os novos elementos, conclui-se que não foram apresentados pelos responsáveis elementos aptos a afastar suas responsabilidades, propondo-se reiterar a análise anterior e julgar suas contas irregulares, condenando-os ao pagamento do débito apurado nos autos.
4.4.Diante da não comprovação, pela empresa Partners, de alocação da força de trabalho declarada na prestação de contas ao Ministério da Fazenda, tampouco em suas alegações de defesa, com vistas a justificar o somatório das horas referentes aos serviços informados, propõe-se a irregularidade das suas contas, cabendo ao Senhor Ministro de Estado da Fazenda avaliar a conveniência e oportunidade da aplicação de declaração de inidoneidade para licitar ou contratar com a Administração Pública, nos termos do art. 87, IV, §3º da Lei 8.666/1993 (itens 3.35 a 3.50 da presente instrução) .
4.5.Propugna-se, ainda, que os fiscais do contrato arrolados sejam condenados solidariamente ao pagamento pelas horas cuja alocação no contrato não foi comprovada, mas que não sejam inabilitados para exercício de cargo em comissão ou função de confiança, por não se constatar que agiram com dolo ou má-fé na fiscalização do contrato SAMF/MF 30/2012 (item 3.5 - 3.29 da presente instrução) .
PROPOSTA DE ENCAMINHAMENTO
5.Considerando que os novos elementos juntados aos autos não mudaram a análise e conclusão desta Unidade Técnica, reitera-se a proposta de encaminhamento da instrução anterior (peça 40) , nos seguintes termos:
5.1. acolher parcialmente as alegações de defesa de Humberto Barreto Alencar (CPF XXX.761.501-XX) , em relação aos débitos referentes à fatura 14/2013 da empresa Partners Comunicação Integrada Ltda. (CNPJ: 03.958.504/0001-07) , uma vez que demonstrou não ocupar a função de fiscal do contrato à época da realização do ateste da aludida fatura, todavia, rejeitando-as quanto às demais imputações;
5.2. rejeitar as alegações de defesa de Sebastião Oliveira dos Santos (CPF XXX.191.041-XX) e da empresa Partners Comunicação Integrada Ltda. (CNPJ: 03.958.504/0001-07) , uma vez que não obtiveram êxito em afastar as irregularidades que lhes foram imputadas;
5.3.com fundamento nos arts. 1º, inciso I, 16, inciso III, alínea "c", e §§ 1º e 2º da Lei 8.443/1992 c/c os arts. 19 e 23, inciso III, da mesma Lei, e com arts. 1º, inciso I, 209, inciso III, e §§ 1º e 5º, 210 e 214, inciso III, do Regimento Interno, que sejam julgadas irregulares as contas dos Srs. Humberto Barreto Alencar (CPF XXX.761.501-XX) , fiscal do contrato SAMF/MF 30/2012 do Ministério da Fazenda, e Sebastião Oliveira dos Santos (CPF XXX.191.041-XX) , fiscal substituto do contrato SAMF/MF 30/2012 do Ministério da Fazenda, e da empresa Partners Comunicação Integrada Ltda. (CNPJ: 03.958.504/0001-07) , condenando-os solidariamente ao pagamento dos débitos a seguir especificados, com a fixação do prazo de quinze dias, a contar das notificações, para comprovarem, perante o Tribunal (art. 214, inciso III, alínea "a", do Regimento Interno) , o recolhimento da (s) dívidas aos cofres do Tesouro Nacional, atualizadas monetariamente e acrescidas dos juros de mora, calculados a partir das datas de ocorrência discriminadas, até a data dos recolhimentos, na forma prevista na legislação em vigor.
a) Responsáveis solidários: Humberto Barreto Alencar (CPF XXX.761.501-XX) , Sebastião Oliveira dos Santos (CPF XXX.191.041-XX) e Partners Comunicação Integrada Ltda. (CNPJ: 03.958.504/0001-07) :
	Data do Pagamento 
	Fatura 
	Valor (R$) 

	4/2/2013 
	23/2013 
	115.860,34

	1/3/2013 
	47/2013 
	161.874,98

	27/3/2013 
	65/2013 
	169.941,58

	30/4/2013 
	98/2013 
	122.782,98

	31/5/2013 
	115/2013 
	122.782,98

	Total
		693.242,86

	Fatura ainda não paga pelo Ministério da Fazenda (valor a ser glosado) 
	16/2013
	-212.158,27

	Total
		481.084,59

b) Responsáveis solidários: Humberto Barreto Alencar (CPF XXX.761.501-XX) e Partners Comunicação Integrada Ltda. (CNPJ: 03.958.504/0001-07) :
	Data do Pagamento 
	Fatura 
	Valor (R$) 

	28/6/2013 
	139/2013 
	114.773,08

	2/8/2013 
	1/2013 
	146.315,16

	3/9/2013 
	2/2013 
	129.009,50

	1/10/2013 
	5/2013 
	127.392,92

	29/10/2013 
	12/2013 
	153.234,13

	Total
		670.724,79

c) Responsável: Partners Comunicação Integrada Ltda. (CNPJ: 03.958.504/0001-07) :
	Data do Pagamento 
	Fatura 
	Valor (R$) 

	24/12/2013
	14/2013
	124.355,48

	Total
		124.355,48

5.4.	autorizar, desde logo, nos termos do art. 28, inciso II, da Lei 8.443/92, a cobrança judicial das dívidas, caso não atendida a notificação anterior; 
5.5.	autorizar o desconto da dívida na remuneração dos servidores, observado o disposto no art. 46 da Lei 8.112, de 11/12/1990; 
5.6.	autorizar, antecipadamente, o pagamento das dívidas em até trinta e seis parcelas mensais e consecutivas, nos termos do art. 26 da Lei 8.443/1992, c/c o art. 217 do Regimento Interno, fixando-lhes o prazo de quinze dias, a contar do recebimento da notificação, para comprovarem perante o Tribunal o recolhimento da primeira parcela, e de trinta dias, a contar da parcela anterior, para comprovar (em) o (s) recolhimento (s) das demais parcelas, devendo incidir sobre cada valor mensal, atualizado monetariamente, os juros de mora devidos, na forma prevista na legislação em vigor;
5.7.	autorizar a concessão de vista aos autos à empresa Partners Comunicação Integrada Ltda. (CNPJ: 03.958.504/0001-07) ;
5.8.	determinar, com fundamento no art. 250, II, do Regimento Interno deste Tribunal, ao Ministério da Fazenda, que adote providências com vistas a glosar o valor integral da fatura 16 do contrato SAMF/MF 30/2012, no valor de R$ 212.158,27, já desconsideradas as horas de serviços não prestados, tendo em vista que o valor referente às 2.640 horas de serviços executados pela Partners Comunicação Integrada Ltda. (CNPJ: 03.958.504/0001-07) foi abatido do débito apurado por este Tribunal de Contas da União;
5.9.	encaminhar cópia desta instrução e da decisão que vier a ser adotada neste processo ao Ministério da Fazenda, para subsidiar eventuais apurações dos pagamentos efetuados à empresa Partners Comunicação Integrada Ltda. (CNPJ: 03.958.504/0001-07) ;
5.10.	encaminhar cópia desta instrução e da decisão que vier a ser adotada neste processo, ao Senhor Ministro de Estado da Fazenda para que, com fulcro no §3º, do art. 87, da Lei 8.666/1993, avalie a conveniência e a oportunidade da aplicação da sanção prevista no inciso IV do art. 87 do mesmo diploma legal à empresa Partners Comunicação Integrada Ltda. (CNPJ: 03.958.504/0001-07) ;
5.11.	encaminhar, nos termos do art. 16, §3º da Lei 8.443/1992 e do art. 209, §7º do Regimento Interno/TCU, cópia desta instrução e da decisão que vier a ser proferida ao Ministério Público da União para adoção das medidas que entender cabíveis;
5.12.	comunicar ao Ministério da Fazenda e aos responsáveis Humberto Barreto Alencar, Sebastião Oliveira dos Santos e Partners Comunicação Integrada Ltda. a decisão que vier a ser proferida; e
5.13.	arquivar o presente processo, com base no art. 169, V, do Regimento Interno/TCU c/c o art. 14, IV, da Resolução TCU 215/2008.
2.	O ilustre Subprocurador-Geral do Ministério Público de Contas, Dr. Lucas Rocha Furtado, dissentiu da proposta da unidade técnica, consoante o parecer transcrito a seguir (peça 56) :
	Trata-se de tomada de contas especial instaurada em cumprimento ao item 9.2 do Acórdão 2444/2017-TCU-Plenário (peça 1) em desfavor do Sr. Humberto Barreto Alencar, fiscal do contrato SAMF/MF 30/2012 do Ministério da Fazenda; do Sr. Sebastião Oliveira dos Santos, fiscal substituto desse contrato, e da empresa contratada, Partnersnet Comunicação Empresarial Ltda., após se sagrar vencedora do Pregão Eletrônica 16/2012.
	O Sr. Sebastião foi citado em decorrência de débitos oriundos de superfaturamentos ocorridos nas faturas 23/2013, 47/2013, 65/2013, 98/2013, 115/2013 e 14/2013, uma vez que foi atestada a execução dos serviços prestados pela empresa Partnersnet Comunicação Empresarial Ltda. - EPP, apesar de o quantitativo de funcionários efetivamente alocados pela contratada ter sido inferior ao indicado na prestação de contas (peça 6) . Adicionalmente aos débitos supramencionados imputados na citação do Sr. Sebastião, o Sr. Humberto e a empresa Partnersnet foram citados em decorrência de superfaturamentos ocorridos nas faturas 139/2013, 1, 2, 5, 12 e 16 (peças 7 e 5) .
	A unidade técnica (Secretaria de Controle Externo da Aquisições Logísticas - Selog) , ao examinar as alegações de defesa dos Srs. Humberto e Sebastião, concluiu que os argumentos apresentados não foram aptos a afastar as irregularidades, com exceção de uma fatura (14/2013) . Quanto à empresa Partnersnet, também concluiu que os argumentados apresentados não foram suficientes para afastar os superfaturamentos em exame. Com isso, o auditor propôs julgar irregulares as contas dos três responsáveis, mantendo os débitos apontados nas citações, salvo o débito oriundo da fatura 14/2013 que restou de responsabilidade apenas à empresa Partnersnet Comunicação Integrada Ltda. (peça 40) . Essa proposta foi corroborada pelas manifestações às peças 41 e 42.
	Após análise empreendida, estando os autos em meu Gabinete, foram acostadas novas informações, motivo pelo qual, visando a não supressão de instância, sugeri o retorno dos autos à Selog. Essa medida foi acatada por Vossa Excelência conforme despacho de peça 48.
	Analisando as novas informações, a Selog reiterou sua proposta original por entender que os novos elementos não eram aptos a afastar as responsabilidades inicialmente imputadas. Apesar da proposta pela condenação, propugnou que os fiscais dos contratos não fossem inabilitados para exercício de cargo em comissão ou função de confiança, visto que não foi constatado que suas ações ocorreram com dolo ou má-fé na fiscalização do contrato.
- II -
	Com a devida vênia do posicionamento da unidade técnica, discordo da proposta de encaminhamento formulada. Percebo que a condenação em débito proposta adveio de interpretação definida pela unidade técnica para quantificar os serviços prestados, o que, ao meu ver, não é o caminho mais adequado. Explico. 
	O contrato SAMF-DF 30/2012 tinha como objeto a "contratação de empresa especializada em prestação de serviços de assessoria de comunicação, com atuação em todo o território nacional e eventualmente, no exterior, para atendimento das necessidades do Gabinete do Ministro da Fazenda".
	A cláusula sexta estabelecia a remuneração e as condições de pagamento. A referida cláusula determinava que aos serviços prestados pela contratada seriam pagos os preços básicos correspondente ao somatório das horas referentes aos serviços executados no mês anterior ao pagamento de cada um dos serviços. Sendo assim, os serviços deveriam ser remunerados com base na quantidade de horas efetivamente despendidas para sua execução.
	Ocorre que a contratada, ao apresentar os elementos que comprovassem os serviços prestados, incorreu em grave equívoco, o qual principiou toda análise despendida pela unidade técnica. Conforme apontado pela unidade técnica (peça 40, p. 2) :
2.6. A suposta fraude na prestação de contas se deu da seguinte forma: de janeiro a abril e de outubro a dezembro de 2013, a Partners apenas apresentava Relatórios de Execução com quantidade de funcionários superior à efetivamente utilizada para a prestação de serviços. No período compreendido entre maio e setembro do mesmo ano, inseriu na prestação de contas ao Ministério os contracheques de funcionários dedicados aos contratos da Cemig e CVM, que, de acordo com a denúncia, tinha como objetivo tentar justificar a quantidade de horas mensalmente faturadas, uma vez que, se computados apenas os funcionários efetivamente registrados no contrato, a jornada de trabalho de cada um deles excederia, em determinados meses, vinte horas diárias.
2.7. Dessa forma, considerando que os serviços deveriam ser remunerados com base na quantidade de horas efetivamente despendidas para sua execução, conforme critério de medição contratual (Cláusula 6ª, §1º - peça 48, p. 3, do TC Processo 036.225/2016-9) , restou configurado o recebimento indevido de R$ 1.695.984,07, em valores históricos, conforme cálculo realizado por esta Unidade Técnica em instrução à peça 71 do TC Processo 036.225/2016-9.
	Diante dessa situação, a unidade técnica buscou critérios objetivos a fim de calcular o suposto superfaturamento. Objetivamente, a unidade técnica utilizou, como parâmetro da jornada diária de serviços prestados, as oito horas estabelecida no art. 58 da Consolidação das Leis do Trabalho (CLT) . Para o número de profissionais alocados para os serviços, a unidade técnica extraiu as informações das guias de Recolhimento do FGTS e de Informações à Previdência Social que contém as informações de vínculos empregatícios e remunerações (GFIP's) .
	Apesar da lógica utilizada pela unidade técnica, entendo que o referido cálculo não se coaduna com a natureza do contrato em análise. Ao se buscar quantificar o suposto faturamento pelos critérios estabelecidos, em última instância, estar-se-ia remunerando os serviços pelo critério de homens/hora, e não pelas horas de serviços efetivamente prestadas.  As informações das GFIP'S e o número de oito horas da CLT se adequa à medição por "postos de trabalho", o que se mostra irrazoável para contrato de "prestação de serviços de assessoria de comunicação, com atuação em todo o território nacional e eventualmente, no exterior, para atendimento das necessidades do Gabinete do Ministro da Fazenda".
	Entendo que para esse tipo de serviço, o mais adequado seria a contratação ser pautada por resultado a ser atingido, evitando-se a mera locação de mão de obra ou pagamento por postos de serviço ou horas trabalhadas.
	Apesar de não ser expresso no objeto contratual, da análise dos serviços prestados, verifico que o objeto do contrato possui alta simbiose com serviços relativos à tecnologia da informação. Isso porque, esperava-se, dentre outros serviços, que a contratada atualizasse perfis do Ministério da Fazenda em redes sociais, bem como sugerisse melhorias e correções nas páginas na internet do referido Ministério. Conforme defendi acima, sobre o assunto, essa Corte de Contas possui o posicionamento de que nas contratações de serviços relativos à tecnologia da informação, sempre que o objeto da contratação puder ser avaliado por determinada unidade quantitativa de serviço prestado, o órgão público deve prever essa forma de avaliação no edital e no respectivo contrato e utilizá-la como um dos parâmetros de medição e aferição de resultados, evitando-se a mera alocação de mão-de-obra e o pagamento por hora-trabalhada ou por posto de serviço  (Acórdão 2619/2008-TCU-Plenário) . 
	Nesse sentido, em outra jurisprudência dessa Corte, assentou o entendimento de que é irregular a contratação de serviços por postos de trabalho, com medição e pagamento por hora trabalhada ou por posto de serviço, sempre que a prestação do serviço puder ser avaliada por determinada unidade quantitativa ou por nível de serviço alcançado - aferição por resultados - (Acórdão 5157/2015-TCU-Primeira Câmara) .
	Desse modo, entendo que, por paralelismo, assim como não é adequada a contratação de serviços por postos de trabalho, também não deveria ser adequada a quantificação de suposto superfaturamento por este critério, especialmente considerando a natureza dos serviços contratados.  Isso porque, em última instância, estaríamos penalizando aquele gestor e/ou prestador de serviço produtivo, ou seja, se o gestor e/ou prestador de serviço atingiu o resultado definido no objeto contratual, em menos horas previstas no contrato, deveria receber a menos pelo serviço prestado já que a comprovação do serviço seria mensurada pela quantidade de horas despendidas para sua execução.
	Tomada de contas especial é um processo administrativo para apurar responsabilidade por ocorrência de dano à administração pública federal, porém, nos autos, não verifico o suposto dano apontado pela unidade técnica. Digo isso porque, da análise dos elementos do processo, verifico que não houve dúvidas quanto a execução dos serviços, nem quanto aos resultados alcançados. O que se analisa é o critério de comprovação dos serviços executados.
	Apesar de estabelecido contratualmente, o critério adotado (horas de serviços prestados) para serviços de assessoria de comunicação pode ocasionar graves distorções na aferição dos resultados e, consequentemente, nas responsabilidades daqueles que atestaram os serviços. Nesse sentido, didaticamente, utilizando de mera metáfora do Direito Penal, enxergo situação em que podemos aplicar a "Teoria dos frutos da árvore envenenada", pois um equívoco do contrato/edital contaminou toda análise empreendida, já que, ao adotar um critério eivado de vícios, todas as demais análises que se fundamentaram nesse critério, também estão. 
	Aliás, apesar do suposto superfaturamento apontado pela unidade técnica, um fato está sendo desconsiderado na análise. O Edital do Pregão Eletrônico SAM/DF 16/2012 tinha como estimativa de custos o valor de R$ 11.777.000,00 (peça 34) . O contrato foi firmado por estimativa para o valor de R$ 4.475.260,00 (peça 51) . A contratada faturou o montante de R$ 3.906.593,14, portanto 87% do valor estimado contratualmente. Mesmo considerando essa situação, à contratada está sendo proposta condenação por superfaturamento, ainda que tenha recebido menos que o valor estimado contratualmente. De duas, uma: ou o a planilha de custos do contrato foi superestimada ou a contratada foi eficiente atingindo os resultados em menos das horas previstas. Independentemente do que se deduzir da situação, não é cabível condenação à empresa. 
	Destarte, considerando que: a) não há dúvidas quanto a prestação dos serviços e quanto aos resultados alcançados; b) o critério contratual para a remuneração e as condições de pagamento não considerou parâmetros de medição e aferição de resultados factíveis com o objeto contratual e; c) o suposto superfaturamento apontado pela unidade técnica baseia-se em critérios que se adequam à unidade de medida de "postos de trabalho"; ao meu ver a suposta ocorrência de dano ensejadora dessa tomada de contas especial não subsiste.
	Descaracterizado o dano que se supunha tivesse ocorrido no presente caso, entendo que perde a TCE seus pressupostos de constituição e de desenvolvimento, não havendo mais que se falar em julgamento de contas. Afinal, dispõe o artigo 71, inciso II, parte final, da Constituição, base normativa fundamental das tomadas de contas especiais, que o TCU somente deverá proceder ao julgamento de contas se essas contas envolverem prejuízo ao erário. Assim, constatando-se, em sede de tomada de contas especial, não haver prejuízo ao erário, não se há de levar o processo a julgamento, cabendo apenas, pois, o seu arquivamento.
- III -
	Ante o exposto, este representante do Ministério Público junto ao TCU, divergindo da proposta de encaminhamento formulada pela Selog às páginas 10-11 da peça 53, descaracterizado o dano que se supunha tivesse ocorrido no presente caso, entendo que perde a TCE seus pressupostos de constituição e de desenvolvimento e, portanto, proponho, com base no que estabelece o artigo 212 do seu Regimento Interno, seja este processo de tomada de contas especial arquivado.
	É o Relatório.

Jonas Sidnei Santiago de Medeiros Lima (12.907/OAB-DF) e outros, representando Partners Comunicação Integrada Ltda.; Ludmylla Scalia Lima (37.743/OAB-DF) e outros, representando Humberto Barreto Alencar.

Subprocurador-Geral Lucas Rocha Furtado.

TOMADA DE CONTAS ESPECIAL. POSSÍVEIS IRREGULARIDADES EM CONTRATAÇÕES. CITAÇÃO. COMPROVAÇAO DA PRESTAÇAO DOS SERVIÇOS E DOS RESULTADOS ALCANÇADOS. DESCARACTERIZAÇÃO DO DANO. AUSÊNCIA DOS PRESSUPOSTOS DE CONSTITUIÇÃO E DE DESENVOLVIMENTO VÁLIDO DO PROCESSO. ARQUIVAMENTO.

TOMADA DE CONTAS ESPECIAL (TCE)

Secretaria de Controle Externo de Aquisições Logísticas (Selog).

Trata-se de processo de tomada de contas especial instaurada por força do Acórdão 2444/2017-TCU-Plenário, em desfavor da empresa Partners Comunicação Integrada Ltda., de Humberto Barreto Alencar e de Sebastião Oliveira dos Santos, respectivamente fiscal e fiscal substituto do contrato SAMF/MF 30/2012, do então Ministério da Fazenda, tendo em vista supostos prejuízos identificados na execução da avença celebrada em decorrência do Pregão Eletrônico 16/2012, do tipo menor preço global, para a contratação de empresa especializada na prestação de serviços de assessoria de comunicação, com atuação em todo o território nacional e, eventualmente, no exterior, para atendimento às necessidades do Gabinete do Ministro da Fazenda.
2.	A unidade técnica propõe a rejeição das defesas apresentadas e o julgamento pela irregularidade das contas, com condenação em débito, sem aplicação de multa, e com determinação para o órgão de origem promover a glosa de valores em determinada fatura.
3.	Em conclusão, a Selog assevera, resumidamente, que não haveria comprovação, pela empresa Partners, de alocação da força de trabalho declarada no relatório apresentado ao Ministério da Fazenda, e que não restaria justificado o somatório das horas referentes aos serviços informados, devendo ser responsabilizados também os fiscais do contrato.
4.	Peço vênias para divergir da Selog no encaminhamento proposto, por entender suficientemente esclarecidas, no parecer do MPTCU, as questões fulcrais referentes à contratação havida e suas peculiaridades quanto aos critérios de medição, restando inequivocamente comprovado que houve a devida prestação dos serviços e que os resultados foram alcançados.
5.	Assim, alinho-me ao parecer emitido pelo Exmo. Subprocurador, Dr. Lucas Rocha Furtado, cujos fundamentos incorporo, desde já, como minhas próprias razões de decidir, sem prejuízo das considerações a seguir.
6.	De início, não foram identificadas irregularidades no processamento do Pregão Eletrônico 16/2012, tampouco na celebração do instrumento do contrato. O procedimento de controle externo foi aberto posteriormente, em face de Solicitação do Congresso lastreada em matéria de revista de circulação nacional, sugerindo indícios de diversas irregularidades, desde a contratação irregular de serviços até a existência de empregados "fantasmas" no Ministério da Fazenda, o que não se comprovou nos presentes autos. 
7.	Como bem informado nos autos, tratou-se de contrato peculiar, de difícil fiscalização, com objeto atípico, métrica de aferição dos serviços com definições pouco claras, além do fato de que os responsáveis chamados aos autos sequer tiveram encargos na confecção do Termo de Referência.
8.	Nesses casos, deve-se levar em conta as dificuldades reais enfrentadas pelo gestor na contratação e na fiscalização de serviços, bem como as circunstâncias envolvidas.
9.	Assim, diversamente do entendimento da unidade técnica, não se trata de caso de processo de medição por postos de trabalho, mas de algo mais amplo e que em determinadas condições se revela de difícil mensuração, dado o próprio escopo inerente ao objeto contratado, consistente na "prestação de serviços de assessoria de comunicação, com atuação em todo o território nacional e, eventualmente, no exterior, para atendimento das necessidades do Gabinete do Ministro da Fazenda".
10.	Não vislumbro que tenha havido falta de diligência e de zelo dos fiscais, no caso concreto, tampouco que a contratada tenha auferido valores irregulares supostamente decorrentes de superfaturamento, ainda que possa ter havido equívoco ou inconsistências no preenchimento da documentação de relação de horas despendidas e de serviços prestados, permitindo a inferência de que a quantidade de horas informada pela contratada para o desempenho das atividades pactuadas pudesse ter sido excessiva ou desprovida de parâmetros. 
11.	No meu sentir, não restou demonstrado objetivamente nos autos o suposto pagamento com superfaturamento. Para tanto, deveria ter sido demonstrado, inequivocamente, qual eventual produto foi pago em excesso, qual serviço foi medido além do efetivamente prestado, tendo sido não executado e pago, deixando de gerar benefício para o Ministério da Fazenda. 
12.	Há outros elementos nos autos que militam em favor dos fiscais do contato, como o fato de a Comissão Disciplinar instaurada no âmbito do então Ministério da Fazenda concluir que a prestação dos serviços se deu de forma satisfatória, de acordo com as ordens de serviços emitidas pela pasta, eximindo os próprios fiscais de responsabilidade, assim como o arquivamento, pelo MPF, do Inquérito Civil 1.16.000.003299/2013-61, versando sobre supostos benefícios financeiros dos fiscais.
13.	E quanto à conclusão da unidade técnica de que a Comissão Disciplinar não analisou a questão da compatibilidade das horas trabalhadas com o número de prestadores de serviço, também verifico que não se faz acompanhar da apresentação alternativa de uma métrica definitiva para casos da espécie, com contratação que comporta uma série de interpretações sobre os pedidos de serviços de assessoria de comunicação (necessidades) , dada a complexidade e subjetividade do objeto constante do termo de referência e consistente em serviços para o atendimento às demandas de gabinete ministerial, no qual houve posterior aferição de resultados, o que é realmente o fator relevante nesse modelo de contratação.
14.	Nesse contexto, vejo que incorre em equívoco uma possível metodologia de cálculo de superfaturamento baseada na quantidade de funcionários informado nas GFIP's, que pode ter sido erroneamente preenchida, dispondo de padronização fixa de jornada de trabalho de 08 (oito) horas, quando se sabe que essa não é sequer a jornada legal para profissionais do ramo. 
15.	A se considerar, por exemplo, o disposto no art. 303 da CLT, no qual a duração normal do trabalho dos jornalistas é de cinco horas, a padronização pretendida se tornaria ainda menos realista, refletindo sobre o suposto superfaturamento. O parâmetro de 08 (oito) horas diárias para profissional de comunicação não se amolda perfeitamente a esse tipo de contratação, no qual se sabe de antemão que um gabinete ministerial não dispõe de horário de funcionamento fixo, mas depende de agendas flexíveis e demandas imprevisíveis das autoridades, com jornadas que podem superar em muito o parâmetro aventado. 
16.	Ora, deve-se levar em conta nesse tipo de contratação todas as vicissitudes na execução da avença, as características peculiares do objeto e das demandas do gabinete ministerial, com condições especialíssimas e nem sempre mensuráveis de atendimento às autoridades, máxime naquela pasta permeada tanto por questões de natureza eminentemente técnica quanto política, sendo de excessivo rigor desconsiderar, por exemplo, como mencionado nos autos, "as horas viajadas para acompanhar as autoridades do Ministério e os profissionais que atuavam como free lancers e terceirizados na execução do contrato, ainda que fora das dependências do órgão, como se o contrato fosse de terceirização de mão de obra".
17.	Assim, assiste razão ao ilustre representante do Parquet, ao esclarecer, por exemplo, que a proposta de condenação em débito apresentada deriva de "interpretação definida pela unidade técnica para quantificar os serviços prestados", uma interpretação que vejo possível, mas não suficientemente adequada ao caso concreto e às condições da contratação.
18.	Nessa seara, não deve o controle incorrer em indevida substituição quanto à discricionariedade do gestor, formulador do Termo de Referência e das necessidades e condições da contratação, atendidos os requisitos legais pertinentes, interpretando ou sugerindo uma métrica a posteriori para os serviços que foram, destaco, efetivamente prestados.
19.	Em seu parecer, o ilustre representante do MPTCU discorre exatamente sobre o equívoco da interpretação de uma métrica, a saber: 
	A cláusula sexta estabelecia a remuneração e as condições de pagamento. A referida cláusula determinava que aos serviços prestados pela contratada seriam pagos os preços básicos correspondente ao somatório das horas referentes aos serviços executados no mês anterior ao pagamento de cada um dos serviços. Sendo assim, os serviços deveriam ser remunerados com base na quantidade de horas efetivamente despendidas para sua execução.
	Ocorre que a contratada, ao apresentar os elementos que comprovassem os serviços prestados, incorreu em grave equívoco, o qual principiou toda análise despendida pela unidade técnica.
20.	Por seu conteúdo elucidativo, permito-me reforçar o seguinte excerto do parecer do MPTCU, in verbis: 
	Diante dessa situação, a unidade técnica buscou critérios objetivos a fim de calcular o suposto superfaturamento. Objetivamente, a unidade técnica utilizou, como parâmetro da jornada diária de serviços prestados, as oito horas estabelecida no art. 58 da Consolidação das Leis do Trabalho (CLT) . Para o número de profissionais alocados para os serviços, a unidade técnica extraiu as informações das guias de Recolhimento do FGTS e de Informações à Previdência Social que contém as informações de vínculos empregatícios e remunerações (GFIP's) .
	Apesar da lógica utilizada pela unidade técnica, entendo que o referido cálculo não se coaduna com a natureza do contrato em análise. Ao se buscar quantificar o suposto faturamento pelos critérios estabelecidos, em última instância, estar-se-ia remunerando os serviços pelo critério de homens/hora, e não pelas horas de serviços efetivamente prestadas.  As informações das GFIP'S e o número de oito horas da CLT se adequa à medição por "postos de trabalho", o que se mostra irrazoável para contrato de "prestação de serviços de assessoria de comunicação, com atuação em todo o território nacional e eventualmente, no exterior, para atendimento das necessidades do Gabinete do Ministro da Fazenda".
	Entendo que para esse tipo de serviço, o mais adequado seria a contratação ser pautada por resultado a ser atingido, evitando-se a mera locação de mão de obra ou pagamento por postos de serviço ou horas trabalhadas.
	Apesar de não ser expresso no objeto contratual, da análise dos serviços prestados, verifico que o objeto do contrato possui alta simbiose com serviços relativos à tecnologia da informação. Isso porque, esperava-se, dentre outros serviços, que a contratada atualizasse perfis do Ministério da Fazenda em redes sociais, bem como sugerisse melhorias e correções nas páginas na internet do referido Ministério. Conforme defendi acima, sobre o assunto, essa Corte de Contas possui o posicionamento de que nas contratações de serviços relativos à tecnologia da informação, sempre que o objeto da contratação puder ser avaliado por determinada unidade quantitativa de serviço prestado, o órgão público deve prever essa forma de avaliação no edital e no respectivo contrato e utilizá-la como um dos parâmetros de medição e aferição de resultados, evitando-se a mera alocação de mão-de-obra e o pagamento por hora-trabalhada ou por posto de serviço  (Acórdão 2619/2008-TCU-Plenário) . 
	Nesse sentido, em outra jurisprudência dessa Corte, assentou o entendimento de que é irregular a contratação de serviços por postos de trabalho, com medição e pagamento por hora trabalhada ou por posto de serviço, sempre que a prestação do serviço puder ser avaliada por determinada unidade quantitativa ou por nível de serviço alcançado - aferição por resultados - (Acórdão 5157/2015-TCU-Primeira Câmara) .
	Desse modo, entendo que, por paralelismo, assim como não é adequada a contratação de serviços por postos de trabalho, também não deveria ser adequada a quantificação de suposto superfaturamento por este critério, especialmente considerando a natureza dos serviços contratados.  Isso porque, em última instância, estaríamos penalizando aquele gestor e/ou prestador de serviço produtivo, ou seja, se o gestor e/ou prestador de serviço atingiu o resultado definido no objeto contratual, em menos horas previstas no contrato, deveria receber a menos pelo serviço prestado já que a comprovação do serviço seria mensurada pela quantidade de horas despendidas para sua execução.
	Tomada de contas especial é um processo administrativo para apurar responsabilidade por ocorrência de dano à administração pública federal, porém, nos autos, não verifico o suposto dano apontado pela unidade técnica. Digo isso porque, da análise dos elementos do processo, verifico que não houve dúvidas quanto a execução dos serviços, nem quanto aos resultados alcançados. O que se analisa é o critério de comprovação dos serviços executados.
	Apesar de estabelecido contratualmente, o critério adotado (horas de serviços prestados) para serviços de assessoria de comunicação pode ocasionar graves distorções na aferição dos resultados e, consequentemente, nas responsabilidades daqueles que atestaram os serviços. Nesse sentido, didaticamente, utilizando de mera metáfora do Direito Penal, enxergo situação em que podemos aplicar a "Teoria dos frutos da árvore envenenada", pois um equívoco do contrato/edital contaminou toda análise empreendida, já que, ao adotar um critério eivado de vícios, todas as demais análises que se fundamentaram nesse critério, também estão.
	Aliás, apesar do suposto superfaturamento apontado pela unidade técnica, um fato está sendo desconsiderado na análise. O Edital do Pregão Eletrônico SAM/DF 16/2012 tinha como estimativa de custos o valor de R$ 11.777.000,00 (peça 34) . O contrato foi firmado por estimativa para o valor de R$ 4.475.260,00 (peça 51) . A contratada faturou o montante de R$ 3.906.593,14, portanto 87% do valor estimado contratualmente. Mesmo considerando essa situação, à contratada está sendo proposta condenação por superfaturamento, ainda que tenha recebido menos que o valor estimado contratualmente. De duas, uma: ou o a planilha de custos do contrato foi superestimada ou a contratada foi eficiente atingindo os resultados em menos das horas previstas. Independentemente do que se deduzir da situação, não é cabível condenação à empresa. 
	Destarte, considerando que: a) não há dúvidas quanto a prestação dos serviços e quanto aos resultados alcançados; b) o critério contratual para a remuneração e as condições de pagamento não considerou parâmetros de medição e aferição de resultados factíveis com o objeto contratual e; c) o suposto superfaturamento apontado pela unidade técnica baseia-se em critérios que se adequam à unidade de medida de "postos de trabalho"; ao meu ver a suposta ocorrência de dano ensejadora dessa tomada de contas especial não subsiste.
	Descaracterizado o dano que se supunha tivesse ocorrido no presente caso, entendo que perde a TCE seus pressupostos de constituição e de desenvolvimento, não havendo mais que se falar em julgamento de contas. Afinal, dispõe o artigo 71, inciso II, parte final, da Constituição, base normativa fundamental das tomadas de contas especiais, que o TCU somente deverá proceder ao julgamento de contas se essas contas envolverem prejuízo ao erário. Assim, constatando-se, em sede de tomada de contas especial, não haver prejuízo ao erário, não se há de levar o processo a julgamento, cabendo apenas, pois, o seu arquivamento.
21.	Desse modo, considerando descaracterizado o débito inicialmente apontado, uma vez que os serviços foram efetivamente prestados e os resultados alcançados com a contratação, cabe determinar o arquivamento do processo, sem julgamento de mérito, em face da ausência de pressupostos de constituição e de desenvolvimento válido e regular da tomada de contas especial, medida prevista no art. 212 do Regimento Interno/TCU:
Art. 212. O Tribunal determinará o arquivamento do processo de prestação ou de tomada contas, mesmo especial, sem julgamento do mérito, quando verificar a ausência de pressupostos de constituição e de desenvolvimento válido e regular do processo.
	Ante o exposto, acolhendo, in totum, o parecer do MPTCU, Voto por que seja adotada a deliberação que ora submeto a este Colegiado.
TCU, Sala das Sessões Ministro Luciano Brandão Alves de Souza, em 1 de dezembro de 2020.
AROLDO CEDRAZ 
Relator